【裁判字號】    96,易,708
【裁判日期】    970324
【裁判案由】    妨害自由等
【裁判全文】
臺灣新竹地方法院刑事判決               96年度易字第708號
    公  訴  人  臺灣新竹地方法院檢察署檢察官
    被      告  甲○○
    被      告  乙○○
    上列1人
    選任辯護人  林思銘律師
                劉雅萍律師
上列被告因妨害自由案件，經檢察官提起公訴（96年度偵字第33
47號），本院判決如下：
    主  文
甲○○共同以脅迫使人行無義務之事，處有期徒刑陸月，如易科
罰金，以新臺幣玖佰元折算壹日；減為有期徒刑月，如易科罰
金，以新臺幣玖佰元折算壹日。未扣案以己○○為發票人之本票
壹紙（面額新臺幣佰陸拾萬元），沒收。
乙○○共同以脅迫使人行無義務之事，處有期徒刑壹年肆月，減
為有期徒刑捌月。未扣案以己○○為發票人之本票壹紙（面額新
臺幣佰陸拾萬元），沒收。
    事  實
一、緣丙○○前於民國95年5、6月間，持支票向甲○○借款新臺
    幣（下同）160萬元，另因職棒簽賭、借貸而與乙○○間存
    有賭債、借款關係，惟丙○○自95年6月中旬業已下落不明
    ，原所經營之裕豐商行亦人去樓空。而甲○○、乙○○聽聞
    丙○○之兄己○○有花用部分借款，且己○○為有資力之人
    ，因認己○○應出面解決丙○○之債務，2人遂多方查訪丙○○下落、己○○之住處。
二、乙○○於95年6月21日查知己○○住處後，則通知甲○○到
    場會合，2人夥同年籍不詳之成年男子5、6人，基於強制之
    犯意聯絡，共同於95年6月21日晚間11時許，前往己○○位
    於苗栗縣頭份鎮○○街8巷10號住處，甲○○、乙○○共同
    向在場之己○○、戊○○（丙○○之父）、丁○○（丙○○
    之弟）聲稱丙○○積欠渠等賭債等共200餘萬元及票款若干
    等，要求己○○簽立本票承擔丙○○之債務共360萬元，己○○不從，乙○○遂以人勢上之優勢、並稱：「如果不簽，
    就要跟我們走」等語，即手勾己○○肩膀欲外出處理債務事
    宜，己○○在乙○○、甲○○等人之上開脅迫手段下，生恐
    在夜半時分外出後慘遭不測，迄至翌日即95年6月22日凌晨3
    時20分許，上址內，在乙○○所提出之空白本票上，簽發發
    票日為95年6月22日、面額為360萬元之本票1紙，迫使己○○行無義務之事。
三、嗣經乙○○無償將上開本票交由曾致豪代為行使權利，曾致
    豪則於95年12月29日向臺灣苗栗地方法院聲請本票裁定，並
    由該院核發96年度票字第9號民事裁定。
四、案經己○○訴請臺灣新竹地方法院檢察署檢察官偵查起訴。
    理  由
甲、程序部分
一、本件起訴書原載明被告2人脅迫告訴人己○○簽立協議書犯
    行，嗣經公訴檢察官到庭減縮此部分之犯行，本院以減縮後
    之犯罪事實為審判範圍，合先敘明。
二、按被告以外之人於審判外之言詞或書面陳述，除法律有規定
    者外，不得作為證據；又被告以外之人於審判外之陳述，雖
    不符合同法第159條之1至第159條之4之規定，但經當事人於
    審判程序同意作為證據，法院審酌該言詞陳述或書面陳述作
    成時之情況，認為適當者，亦得為證據。當事人、代理人或
    辯護人於法院調查證據時，知有第159條第1項不得為證據之
    情形，而未於言詞辯論終結前聲明異議者，視為有前項之同
    意，刑事訴訟法第159條第1項及第159條之5分別定有明文。
    經查，本判決下列所引用之各該被告以外之人於審判外之陳
    述（包含書面陳述），除公務員職務上製作之紀錄文書，並
    無顯不可信之情況，依刑事訴訟法第159條之4第1款規定，
    有證據能力外，其餘亦屬傳聞證據部分，檢察官、被告及辯
    護人於本院準備程序中均表示沒有意見，且迄於言詞辯論終
    結前亦未聲明異議。本院審酌上開證據資料製作時之情況，
    尚無違法不當及證明力明顯過低之瑕疵，亦認為以之作為證
    據應屬適當，故揆諸前開規定，爰依刑事訴訟法第159條之5
    規定，認前揭證據資料均有證據能力。
乙、有罪部分
一、被告2人之供述
    (1)訊據被告甲○○固就檢察官起訴之強制罪責表示願意認罪
      ，惟仍否認強迫告訴人己○○簽發面額360萬元之本票辯
      稱：丙○○開票借款時，有說借款一部分是告訴人己○○
      使用，而案發當天是被告乙○○說他找到告訴人己○○，
      約我一起前往告訴人住處，被告乙○○與告訴人商談後，
      告訴人願意簽發360萬元本票承擔丙○○債務的，我們沒
      有強迫他。又告訴人簽發上開本票後，是由被告乙○○取
      走，我到目前都沒有拿到任何錢，也不知道為何本票會流
      通到曾致豪手上云云。
    (2)訊據被告乙○○矢口否認有何強制使人行無義務之事犯行
      ，辯稱：告訴人己○○會簽下360萬元的本票，是我與被
      告甲○○去告訴人的家與告訴人己○○及他父親、弟弟丁○○協調的，在協調的過程中，丙○○有打2、3通電話回
      來給丁○○及其父親，經過他們家人自己協調之後，告訴
      人說這筆錢他當初有用到，現在丙○○不見了，他願意承
      擔這些債務，包含他與丙○○共同積欠我的職棒賭債、借
      款共199萬元，及積欠被告甲○○的160萬元，我們並未強
      迫告訴人簽本票云云。
二、經查：
（一）經本院隔離詰問證人己○○、戊○○、丁○○後，上開3
      位證人分別證述如下：(1)證人即告訴人己○○於本院審理
      中證稱：95年6月21日之前，跟被告乙○○、甲○○間完
      全沒有金錢糾紛，並未透過丙○○向被告乙○○、甲○○
      借過錢；95年6月21日晚間10、11點回到家，剛開始約6、
      7個人在我家裡面，後來就有人進出，我回到家才瞭解，
      被告甲○○說丙○○跟他借錢，約2百萬元，被告乙○○
      說我弟弟丙○○跟他賭職棒，積欠約2百萬元，在過程中
      有講到很多數字，後來才簽下360萬元。被告乙○○有提
      到一些清償方式，有提到分期，被告乙○○事後有拿我的
      證件去，當日有提到如果不還，就要跟他走，依據我的理
      解，被告乙○○說『如果不還，就要跟他走』，就是要硬
      帶我走，是他要強迫我跟他們一起走，跟他們走我不敢想
      像後果，因為他們人很多，我也不知道他們會對我做什麼
      事情。簽本票前，被告乙○○一會勾著我，一會說跟他們
      去泡茶，要我跟他走，沒有辦法的情況下才簽下本票。剛
      開始是被告乙○○、甲○○要求我簽本票，我弟弟丁○○
      主動說由他簽本票，但是被告乙○○認為我弟弟沒有工作
      無資力，還是要求我簽，是被告乙○○他們準備好空白本
      票帶過來的。中間有一直談到數額，最後就決定是360萬
      元，是被告乙○○、甲○○談完之後，由被告乙○○跟我
      說是要簽360萬元。我當日會同意簽360萬元本票，就是因
      為他們說要跟他們去泡茶、跟他們走，我怕他們帶我走、
      強迫我，我沒有選擇權，如果我不簽，跟他們走之後，我
      不知道會變成什麼情況，我簽完本票之後，是乙○○取走
      本票等語（見本院卷97年1月3日審判筆錄第3至18頁）。
      (2)證人戊○○於本院審理中證述：95年6月21日晚間10點
      多，有6、7個人到我家，直到隔天清晨4、5點才走，他們
      來的時候說找丙○○，我說丙○○不住在家裡，他們問家
      裡有何人，還問我大兒子在哪裡，我回答說在上班，他們
      叫我把大兒子己○○叫回來，我就在家裡打己○○的手機
      叫己○○回來。被告2人說丙○○欠被告乙○○賭債，被
      告甲○○沒有說什麼，但是另外還有一群人。被告乙○○
      要求己○○簽本票，並說如果己○○不簽的話要把他帶出
      去，被告乙○○勾著己○○的肩膀，一直說要出去吃點心
      ，我有一直攔阻拉住，己○○簽的本票也是被告乙○○帶
      過來，本票是被告乙○○交給己○○簽的，也是他們決定
      面額為360萬元。己○○簽本票原因，是被告乙○○就一
      直想把他拉出去，已經很晚了，我不敢讓他出去，被告乙○○說一直說要出去吃點心，但是我住的鄉下地方附近根
      本沒有店家營業，且對方那麼多人，而且又不認識，我當
      然不敢讓我兒子跟他們走。本票360萬元簽完之後，是被
      告乙○○拿走的。己○○當晚的樣子精神有點傻傻的、恍
      惚、面容憔悴、很怕的樣子，不只是他害怕，連我都害怕
      。被告2人與其他人從晚上10、1 1點到隔天清晨4、5點都
      在我家，這麼長的時間內，被告乙○○要求己○○簽本票
      ，己○○不簽本票，一來一回就拖這麼久的時間等語（見
      同上審判筆錄第18至26頁）。(3)證人丁○○於本案審理中
      證述：95年6月21日晚間，被告2人與其他人共6、7人到我
      家，剛開始說要找丙○○，並說丙○○積欠被告乙○○、
      甲○○債務，被告乙○○說因為職棒簽賭積欠100多萬元
      ，丙○○當中間人，簽賭的人跑掉了，所以要丙○○負責
      ，被告甲○○是說丙○○拿支票跟他借現金，約100多萬
      元，我沒有看到相關的憑證。據我所知己○○沒有跟被告
      2人借錢或其他金錢糾紛，而且己○○不認識被告2人。當
      晚被告2人要求我們家人處理，我們也表達既然是丙○○
      欠錢你們要去找丙○○，他們還是要求要家人處理，被告
      乙○○要求我大哥己○○先簽本票給他，我大哥不簽，從
      晚上11點多直到凌晨3點多，被告乙○○就找藉口說要帶
      己○○去整理丙○○的東西，藉機要把己○○帶出去，我
      父親戊○○就要求他們制止，不讓他們帶走己○○，要求
      在家裡講，乙○○勾著我大哥己○○的肩膀要帶己○○出
      去外面講，己○○還是不願意簽，乙○○有說如果還不簽
      ，我就叫年輕人帶早點過來，意思是說如果今天不簽他也
      不會走，己○○後來有簽本票，是被脅迫之下簽的，就是
      被告乙○○說不簽，他就不走。己○○在案發當晚並未表
      示願意承擔丙○○的債務。我感覺當日晚上己○○覺得很
      無奈等語（見同上審判筆錄第26至34頁）。互核上開3名
      證人之證詞內容，可知被告2人在夜晚時分、帶著眾人登
      堂入室，而告訴人係在此強制力之脅迫情況下而簽下本票
      ，應堪認定。至被告2人辯稱：是告訴人己○○自願承擔
      債務云云，惟查，苟若告訴人自願承擔丙○○債務，被告
      2人大可不必花心力遍尋告訴人之住處，又告訴人豈有上
      班時間之特殊時間，突然回到家裡處理丙○○之債務。參
      以被告2人不願收受無資力之丁○○簽發本票，堅持要有
      資力之告訴人所簽發之本票，此據證人丁○○於偵訊、本
      院證述明確，足見案發現場係由被告2人居於主導局面，
      而非告訴人或其家人所能決定之情況。是認被告2人上開
      所辯，係與常情不符，無足採信。
（二）復有臺灣苗栗地方法院96年度票字第9號民事裁定1份、己○○簽發之面額360萬元之本票1紙（見96他492：6、37頁
      ）附卷可稽。
（三）至被告乙○○否認帶同其他成年男子到場一節，惟據上開
      證人己○○於本院審理中證稱：我回到家看到的這6、7個
      人，除被告2人以外之人的年齡約20、30歲，是與被告乙○○一起過來，當時所有人進進出出都是聽被告乙○○講
      ，例如被告乙○○有跟其他說你們先出去，除了被告2 人
      ，他們就真的都出去，且除了被告2人之外，在場並無其
      他人表示係丙○○的債權人等語（見同上審判筆錄第13、
      14頁）。另據上開證人戊○○於本院審理中證稱：被告乙○○叫其他人說去車上拿本票來，就真的有人去拿本票進
      來交給乙○○，我有看到他們拿煙給乙○○抽，而且還有
      說有笑的等語（見同上審判筆錄第20、23頁）及上開證人
      丁○○於本院審理中證稱：95年6月21日晚間，被告2人及
      其他人是一起進來的，而且只有被告2人在發言，其他人
      都在旁邊看等語（見同上審判筆錄第32頁）。從而，被告
      乙○○上開空言所辯，無足採信。
（四）另被告乙○○辯稱：身患重病無法脅迫告訴人一節，惟據
      上開證人己○○於本院審理中證述：當日被告乙○○的身
      體狀況，看起來很正常與一般人無恙等語（見同上審判筆
      錄第17頁）。另經上開證人戊○○於本院審理中證稱：被
      告乙○○當晚可以把己○○勾著肩膀走了，怎麼可能身體
      有怎樣等語（見同上審判筆錄第24頁）。佐以上開證人丁○○於本院審理中證稱：案發當天被告乙○○的身體狀況
      非常良好，因為他有說有笑，而且還可以勾著己○○的肩
      膀走來走去等語（見同上審判筆錄第33頁）。是認被告乙○○辯稱身體不適，應係事後飾卸之詞，委無足採信。
（五）綜上所述，是本件事證已臻明確，被告2人以脅迫手段使
      告訴人行無義務之事之犯行，均堪予認定，自應依法予以
      論罪科刑。
三、論罪科刑
（一）核被告甲○○、乙○○所為，各係犯刑法第304條第1項之
      以脅迫使人行無義務之事之強制罪。刑法第305條之恐嚇
      危害安全罪，係指單純以將來加害生命、身體、自由、名
      譽、財產之事，恐嚇他人致生危害於安全者而言，如對於
      他人之生命、身體、財產等，以現實之強暴、脅迫手段加
      以危害要挾，使人行無義務之事或妨害人行使權利，即應
      構成刑法第304條之強制罪，縱有恐嚇行為，亦僅屬犯強
      制罪之手段，無更論以恐嚇危害安全罪之餘地。故被告乙○○等人所為雖致使告訴人恐懼，無再成立刑法第305條
      恐嚇危害安全罪之餘地，附此敘明。
（二）按被告2人行為後，刑法於94年2月2日修正公布，並自95
      年7月1日起施行。次按行為後法律有變更者，適用行為時
      之法律，但行為後之法律有利於行為人者，適用最有利於
      行為人之法律，現行刑法第2條第1項定有明文。經查：
  １、刑法第304條第1項強制罪，法定刑得處銀元3百元以下罰
      金，據修正後刑法施行法增訂第1條之1：「中華民國94年
      1月7日刑法修正施行後，刑法分則編所定罰金之貨幣單位
      為新臺幣。94年1月7日刑法修正時，刑法分則編未修正之
      條文定有罰金者，自94年1月7日刑法修正施行後，就其所
      定數額提高為30倍。但72年6月26日至94年1月7日新增或
      修正之條文，就其所定數額提高為3倍」及刑法第33條第5
      款修正為：「主刑之種類如下：五、罰金：新臺幣1千元
      以上，以百元計算之」等規定，是依修正後之法律，刑法
      第304條第1項強制罪所得科處之罰金刑最高額維持新臺幣
      9千元、最低額則提高為新臺幣1千元，是比較修正前、後
      之刑罰法律，自以被告行為時刑法第33條第5款之科處罰
      金刑之法律較有利於被告。
  ２、刑法第28條有關共犯之規定，修正前第28條規定：「二人
      以上共同實施犯罪之行為者，皆為正犯」，修正後則規定
      ：「二人以上共同實行犯罪之行為者，皆為正犯」，亦即
      修正後規定，係將原來共同正犯之共同「實施」犯罪，改
      為共同「實行」犯罪，剔除完全未參與犯罪相關行為「實
      行」之「陰謀共同正犯」及「預備共同正犯」，是修正後
      之共同正犯之可罰性要件之範圍業已限縮，乃屬行為可罰
      性要件之變更，自應比較新舊法。惟本案被告2人共同實
      行前開強制犯行，不論適用修正前、後之刑法第28條規定
      ，均應成立共同正犯，依刑法第2條第1項前段之規定，適
      用修正前刑法第28條之規定。查：被告乙○○、甲○○與
      年籍不詳之成年男子5、6人間，有犯意之聯絡及行為之分
      擔，為共同正犯。
（三）爰審酌被告甲○○、乙○○2人起因於丙○○積欠債務而
      要求告訴人己○○解決，縱然被告2人主觀上認定告訴人
      己○○有花用部分借款，被告2人應循合法之法律途徑催
      討債務，詎被告2人竟於夜半時分，率眾前往告訴人住處
      內，以人勢上優勢脅迫告訴人簽發面額360萬元本票，被
      告2人所為，應予責難；另審及被告甲○○確實持有丙○○即裕豐商行簽發之支票、退票理由單各7紙（見本院卷
      第31至37頁），而被告乙○○始終未提出任何相關債權憑
      證，且被告乙○○在告訴人住處內居於主導地位，暨被告
      2人犯後態度等一切情狀，分別量處如主文第1、2項前段
      所示之刑，並就被告甲○○部分諭知易科罰金折算標準。
      另按被告甲○○行為時之刑法第41條第1項前段規定：「
      犯最重本刑為5年以下有期徒刑之刑之罪，而受6個月以下
      有期徒刑或拘役之宣告，因身體、教育、職業、家庭之關
      係或其他正當事由，執行顯有困難者，得以1元以上3元以
      下折算1日，易科罰金」，另參照行為時之罰金罰鍰提高
      標準條例第2條前段（現已刪除）規定，被告行為時之易
      科罰金折算標準，係以銀元300元即新台幣900元折算1日
      。而95年7月1日施行之刑法第41條第1項前段規定：「犯
      最重本刑為5年以下有期徒刑之刑之罪，而受6個月以下有
      期徒刑或拘役宣告者，得以新台幣1000元、2000元、3000
      元折算1日，易科罰金」。茲比較修正前、後之易科罰金
      折算標準，係以行為時之舊法規定，較有利於被告甲○○
      ，爰依刑法第2條第1項規定，適用修正前刑法第41條第1
      項前段規定，定其易科罰金之折算標準。
四、被告甲○○、乙○○犯本案強制罪，尚未判決確定，因其犯
    罪時間在96年4月24日以前，且非屬中華民國九十六年罪犯
    減刑條例第3條規定之限制減刑之罪，依同條例第2條第1項
    第3款規定，減其刑期二分之一而如主文第1、2項後段所示
    之刑，並就被告甲○○部分，依修正前刑法第41條第1項前
    段規定，定其易科罰金之折算標準。
五、未扣案之己○○為發票人之本票1紙（面額新臺幣360萬元）
    ，已由告訴人己○○交付被告乙○○收執而移轉所有權，核
    屬被告2人共有、犯本案強制罪所得之物，依刑法第38條第1
    項第3款之規定，併予宣告沒收。
六、據上論斷，應依刑事訴訟法第299條第1項前段，刑法第2條
    第1項前段、修正前第28條、第304條第1項、修正前第41條
    第1項前段、第38條第1項第3款，中華民國九十六年罪犯減
    刑條例第2條第1項第3款、第7條、第9條，刑法施行法第1條
    之1，判決如主文。
本案經檢察官魏廷勳到庭執行職務。
中    華    民    國    97    年    3     月    24    日
                            刑事第三庭法  官    黃美文
以上正本證明與原本無異。
如不服本判決應於收受本判決後10日內向本院提出上訴書狀，其
未敘述上訴理由者，並得於提起上訴後10日內向本院補提理由書
狀（均須按他造當事人之人數附繕本）「切勿逕送上級法院」
。
中    華    民    國    97    年    3     月    24    日
                                      書記官    陳怡芳
附錄本案論罪科刑所適用法條全文：
刑法第304條第1項：
以強暴、脅迫使人行無義務之事或妨害人行使權利者，處3年以
下有期徒刑、拘役或3百元以下罰金。


司法院資訊處製作；財團法人民間司法改革基金會備份。
